臺灣高等法院臺南分院刑事判決
109年度上易字第458號
上  訴  人  
即  被  告  黃順仁





選任辯護人  盧奇南律師
上列上訴人因詐欺等案件，不服臺灣嘉義地方法院108年度易字
第161號中華民國109年6月9日第一審判決（起訴案號：臺灣嘉義
地方檢察署107年度調偵續字第6號），提起上訴，本院判決如下
：
    主  文
原判決關於犯罪事實三暨定應執行刑部分均撤銷。
甲○○犯業務侵占罪，處有期徒刑參年拾月。
其他上訴駁回。
甲○○前開第二項撤銷改判所處之刑與上訴駁回部分所處之刑，應
執行有期徒刑伍年。 
    犯罪事實
一、甲○○於民國103年間自稱是○○建築物機構（下稱○○機構，設
    在嘉義縣○○市○○路0000號）之總經理兼實際經營者，且為○○○建設有限公司（下稱○○○公司，登記負責人為甲○○之配偶陳
    芳琴【另經檢察官為不起訴處分確定】）、○○建設股份有限
    公司（下稱○○公司，登記負責人為陳芳琴）之實際負責人，
    另為○○酒店股份有限公司（下稱○○酒店公司）、○○○○科技股
    份有限公司之負責人，並以土地開發、規劃興建房屋及銷售
    房屋等為業，為從事業務之人。
二、緣因○○○公司於103年11月間擬在坐落嘉義縣○○市○○段○000地
    號土地（下稱甲地）上興建住宅再銷售獲取利潤，建案名稱
    為【○○00000000（下稱Ａ建案）】，甲○○為籌措Ａ建案所需資
    金，乃於103年10月中旬某日，在位於嘉義縣○○市○○○路○段0
    0號的○○○庭院咖啡（下稱為○○○餐廳），邀請在該餐廳遇見
    之己○○、乙○○、甲○○等3人於103年11月27日到○○○餐廳參加
    投資說明會，再委託邱肇輝建築師製作建築之格局圖和外表
    圖，並由甲○○自行製作○○00000000投資計劃書（下稱為Ａ計
    劃書），己○○另邀戊○○，故己○○、林○妃（即己○○之配偶）
    、乙○○、劉○蓮（即乙○○之配偶）、甲○○、林○英（即甲○○之
    配偶）、戊○○、陳○滿（即戊○○之配偶）等8人均於103年11
    月27日中午依約前往○○○餐廳，甲○○即當場就Ａ計劃書內容及
    針對戊○○提出之疑義加以說明，己○○、乙○○、甲○○、戊○○等
    4對夫妻因而決定參與投資，並分別交付新臺幣（下同）1,0
    00萬元、1,000萬元、1,000萬元、500萬元給甲○○。甲○○復
    於103年12月10日以興建Ａ建案為由邀約丙○○參與投資，丙○○
    並因此決定投資而交付1,000萬元給甲○○。甲○○再於104年6
    月23日在○○○餐廳向丁○○、黃○如說明Ａ建案，並提供修改後
    之Ａ計劃書給丁○○、黃○如等2人，丁○○夫婦亦因此決定投資
    ，並交付500萬元給甲○○。詎甲○○明知上開己○○等人所交付
    之投資款合計5,000萬元係由○○○公司保管而僅能供上開Ａ建
    案使用，竟基於為自己及第三人即○○酒店公司不法所有之意
    圖，接續將上開Ａ建案投資款除支出Ａ建案之工程款37,258,6
    06元及支付羅清元取得甲地之部分費用800萬元外之其餘投
    資款共4,741,394元【計算式：5,000萬元（實際所收投資款
    ）－37,258,606元（用於Ａ建案之工程款）－800萬元（為取得
    甲地而支付甲地所有人羅清元之費用）＝4,741,394元】均予
    以侵占入己。而擅自挪用於與Ａ建案及下開建案無關之○○酒
    店公司所興建之○○○○酒店內部裝潢及其他資金周轉。
三、另因○○公司於104年12月29日標得○○○○股份有限公司（下稱○○公司）公開招標之「嘉義縣○○市○○○段000地號合建案」後
    ，擬在坐落嘉義縣○○市○○○段000地號（下稱乙地）上興建住
    宅再銷售獲取利潤，建案名稱為【高鐵特區○○○○名墅（下稱
    Ｂ建案）】，甲○○為籌措Ｂ建案所需資金，於104年12月某日
    邀約己○○、乙○○、甲○○等3人於104年12月31日在○○○餐廳進
    行投資說明會，甲○○再委託詹益源建築師製作建築之格局圖
    和外表圖，並由甲○○自行製作高鐵特區○○○○名墅投資計劃書
    （下稱Ｂ計劃書）。嗣己○○、林○妃、乙○○、劉○蓮、甲○○、
    林○英等6人均依約於104年12月31日到達○○○餐廳，由甲○○就
    Ｂ計劃書內容加以說明後，己○○、乙○○、甲○○等3對夫妻因此
    決定參與投資並分別交付1,000萬元、1,000萬元、1,000萬
    元給甲○○。詎甲○○明知上開己○○等人所交付之投資款合計3,
    000萬元係由○○公司代為保管而僅能供上開Ｂ建案使用，而基
    於為自己及第三人即○○酒店公司不法所有之意圖，接續將上
    開Ｂ建案投資款除支出Ｂ建案所需應給予○○公司之【787萬元
    保證金】、【4,031,325元之第一期款】、【8,062,650元之
    第二期款及遲延利息42,544元（此部分應扣除由戊○○投資Ｂ
    建案款項500萬元支付部分）】外之其餘投資款共14,993,48
    1元【計算式：3,000萬元（實際所收投資款）－787萬（支付
    ○○公司的保證金）－4,031,325元（支付○○公司的第一期款）
    －3,105,194元（支付○○公司第二期款及遲延利息並扣除由戊○○之投資款500萬元部分）＝14,993,481元】均予以侵占入己
    （公訴意旨認超出上開金額詐欺取財部分，不另為無罪之諭
    知，詳見下述）。而擅自挪用於與Ａ建案、Ｂ建案無關之○○酒
    店公司所興建之○○○○酒店之內部裝潢及其他資金周轉。
四、嗣Ａ建案與Ｂ建案均因工程款不足而停擺，甲○○避不見面，己○○、乙○○、甲○○、戊○○、丁○○及丙○○等6人察覺有異而提出
    告訴。
五、案經己○○、乙○○、甲○○、戊○○、丁○○及丙○○等6人訴由臺灣
    嘉義地方檢察署檢察官偵查起訴。
    理  由
壹、證據能力部分：
一、按被告以外之人於審判外之陳述，雖不符刑事訴訟法第159
    條之1至第159條之4之規定，而經當事人於審判程序同意作
    為證據，法院審酌該言詞陳述或書面陳述作成時之情況，認
    為適當者，亦得為證據；當事人、代理人或辯護人於法院調
    查證據時，知有第159條第1項不得為證據之情形，而未於言
    詞辯論終結前聲明異議者，視為有前項之同意，刑事訴訟法
    第159條之5第1項、第2項定有明文。本判決所引用具傳聞證
    據性質之供述證據部分，因檢察官、被告及辯護人於本院準
    備程序中對於本院所提示之證據均同意有證據能力（見本院
    卷第158至180頁），亦未於本案言詞辯論終結前具狀聲明異
    議，本院審酌該等被告以外之人審判外陳述作成時之情況，
    並無不能自由陳述之情形，亦無顯不可信之情狀，且未見有
    何違法取證或其他瑕疵，而與待證事實具有關聯性，本院認
    為以之作為證據應屬適當，自均得作為證據。
二、另本件所引用卷內非供述證據性質之證據資料，則均無證據
    證明係公務員違背法定程序所取得，亦無顯有不可信之情況
    ，且均經本院於審理期日提示而為合法調查，依刑事訴訟法
    第158條之4規定之反面解釋，亦應有證據能力。
貳、實體部分：
一、認定犯罪事實所憑之證據及理由：
（一）訊據被告固坦承有於上開時地就Ａ建案有向告訴人己○○、
      乙○○、甲○○、戊○○、丙○○、丁○○等6人分別收取1,000萬元
      、1,000萬元、1,000萬元、500萬元、1,000萬元、500萬
      元之投資款；就Ｂ建案有向告訴人己○○、乙○○、甲○○、戊○○分別收取1,000萬元、1,000萬元、1,000萬元、500萬元
      ；就Ａ建案除支付工程款3千多萬、給地主羅清元800萬元
      外，其餘Ａ建案投資款均用在Ａ建案與Ｂ建案以外的案子周
      轉即酒店的內部裝修；另Ｂ建案部分，則扣除給○○公司的
      保證金、第一期款、第二期款及遲延利息外，其餘Ｂ建案
      投資款均用在A建案與B建案以外的案子週轉即酒店的內部
      裝修等情不諱；惟否認有何業務侵占之犯行，並辯稱：本
      件與告訴人間是借貸法律關係，其實就是借錢，然後用其
      新建案做一個類似擔保的方式。其有將本金和利息支票給
      告訴人，告訴人也有簽收，當時有寫說借的錢用在○○投資
      機構運用上，沒有寫專款專用在本建案。這段時間其不動
      產都陸續被拍賣，所以目前尚未清償告訴人，等其慢慢穩
      定下來，會慢慢償還。另外B建案的○○保證金有1900多萬
      ，但必須訴訟向○○追討這筆錢，如果有要回來，也可以還
      給告訴人等語。被告之辯護人則為被告辯護稱：被告雖向
      告訴人等募集資金進行推廣Ａ建案、Ｂ建案，於向告訴人等
      募集資金時，雖以投資名義邀集，但實際上是向告訴人等
      借現金，且募集時雙方並無約定專款專用，況且依目前社
      會一般建商如向外人募集資金投入建案均由建商統籌運用
      ，均無專款專案運用之約定及機制，且被告向告訴人等募
      集得來之資金先後支付Ａ建案之工程費用等（自地下二層
      興建至一樓地板）共支出3,500多萬元，而與○○公司之合
      建案（即Ｂ建案）亦支出1,900多萬元，及支付○○○○酒店之
      消防設施及室內裝潢，且○○○○酒店之設施除消防設施已支
      出1,000餘萬元，但尚未完成消防驗收，其餘設備均已完
      成，至無法取得合法經營外，復經估價現值高達11億餘萬
      元之鉅，已再再足以證明被告絕無不法之犯意。此外，A
      、B建案也都有興建，出售業績也很好，後來因為中小企
      業信用保證基金沒有撥下來才導致被告週轉困難等語。
（二）經查：
   1、被告於103年間自稱是○○機構之總經理兼實際經營者，且
      為○○○公司、○○公司（登記負責人均為其配偶陳芳琴）之
      實際負責人，另為○○酒店公司、○○○科學股份有限公司之
      負責人，並以土地開發、規劃興建房屋及銷售房屋為業等
      事實，業據被告於原審審理時供承在卷（見原審卷五第26
      5頁），復有財團法人金融聯合徵信中心查詢個人任職董
      監事/經理人及獨資/合夥事業負責人名錄2份在卷可稽（
      見嘉義地檢署106年度交查字第2825卷第103至104頁）。
      此部分之事實，堪可認定。
   2、又被告因○○○公司於103年11月間擬在甲地上推出Ａ建案，
      為籌措Ａ建案所需資金，乃於103年10月中旬某日，在位於
      嘉義縣○○市○○○路○段00號的○○○餐廳，遇到己○○、乙○○、
      甲○○等3人，邀請上開3人於103年11月27日到○○○餐廳參加
      投資說明會，再委託邱肇輝建築師製作建築之格局圖和外
      表圖，並由被告自行製作Ａ計劃書，己○○另邀戊○○，故己○○、林○妃（即己○○之配偶）、乙○○、劉○蓮（即乙○○之配
      偶）、甲○○、林玉英（即甲○○之配偶）、戊○○、陳美滿（
      即戊○○之配偶）等8人均於103年11月27日中午依約前往○○○餐廳，被告當場就Ａ計劃書內容及針對戊○○提出之疑義加
      以說明，己○○、乙○○、甲○○、戊○○等4對夫妻因而決定參
      與投資，並分別交付1,000萬元、1,000萬元、1,000萬元
      、500萬元給被告。被告復於103年12月10日以興建Ａ建案
      為由邀約丙○○參與投資，丙○○並因此決定投資而交付1,00
      0萬元給被告。被告再於104年6月23日在○○○餐廳向丁○○、
      黃○如說明Ａ建案，並提供修改後之Ａ計劃書給丁○○、黃○如
      等2人，丁○○夫婦亦因此決定投資，並交付500萬元給被告
      。被告僅將上開部分投資款支出在Ａ建案之工程款合計37,
      258,606元及支付甲地所有人羅清元800萬元外，其餘投資
      款共4,741,394元【計算式：5,000萬元（實際所收投資款
      ）－37,258,606元（用於Ａ建案之工程款）－800萬元（為取
      得甲地而支付羅清元之費用）＝4,741,394元】均由被告全
      數挪用在與Ａ建案、Ｂ建案無關之○○○○酒店內部裝潢及其他
      資金周轉上等事實，業據被告供承不諱（見原審卷一第31
      6頁；原審卷三第241頁；原審卷五第285至286頁），核與
      告訴人己○○、乙○○、甲○○、戊○○、丁○○於原審審理時之證
      述、告訴人丙○○於偵查中之證述相符（己○○部分見原審卷
      二第343至345、372至373頁；乙○○部分見原審卷二第392
      至397頁；甲○○部分見原審卷三第9、15至16頁；戊○○部分
      見原審卷三第58至61、71至72頁；丁○○部分見原審卷三第
      151頁；丙○○部分見106交查436卷第3頁），復據證人羅清
      元於原審審理時證述：被告有交付800萬元支票並已兌現
      等情明確（見原審卷二第269頁），另有卷附之Ａ計劃書、
      被告對戊○○提出5點疑慮書面釋疑、關於己○○之股金收據
      影本1紙、領回股金收據2紙及支票影本4紙、關於乙○○之
      股金收據影本1紙、領回股金收據2紙及支票影本1紙、關
      於甲○○之股金收據影本1紙、領回股金收據2紙及支票影本
      4紙、關於戊○○股金收據影本1紙、領回股金收據1紙及支
      票影本2紙、被告交付丁○○Ａ計劃書第5頁影本、關於丁○○
      之股金收據影本1紙、領回股金收據1紙及支票影本2紙及
      甲地之土地謄本（見嘉義地檢署106年度他字第372號卷【
      下稱他字卷】第10至45頁），被告提出之交付給羅清元之
      面額800萬元支票影本1張、Ａ建案支出總表、部分廠商明
      細（包工）各1紙、○○有限公司出具之剩餘土方處理計劃
      書工程款明細及發票影本1份、○○重機械有限公司、○○實
      業有限公司出具之鋼板樁、挖土方工程款明細及發票影本
      共5份、○○實業有限公司、○○○、○○工程行、○○實業社、○○
      企業股份有限公司出具之挖土機工資、混凝土壓送、鋼筋
      綁紮、模板工程、廢棄物處理工程款明細及發票影本共12
      份、工地安全措施及其他費用明細1紙、現金支出傳票及
      估價單影本（科目或品名分別略以安全圍籬、怪手板車、
      山貓搬運、山貓、廢棄物處理割路機整地、推土機整地、
      樹木移植、廢棄物計劃書）、○○○○產物保險股份有限公司
      保險費收據及營造綜合保險單各1份、○○○○公司繳費收據
      （繳費憑證）影本7份、水電主任王文成薪資明細、水電
      工黃博文工資明細、工地主任鄧景釧薪資明細、工程材料
      支出明細各1紙、104年10月5日現金支出傳票及明細表、1
      05年5、6月支出明細表及發票影本、105年7、8月支出明
      細表及發票影本、105年9、10月支出明細表及發票影本等
      件、建設公司銷售廣告及其他費用明細1紙、邱○○建築師
      事務所出具之收據2份及財政部中區國稅局各類所得扣繳
      稅額繳款書、記帳費明細表1紙、現金支出傳票影本及嘉
      義縣不動產開發商同業公會收據、銷售人員薪資及獎金明
      細表及銷售獎金申請單等足憑（見原審卷二第11至229頁
      ），以及告訴人甲○○、戊○○、丁○○當庭提出之Ａ計劃書正
      本各1份可佐。此部分之事實，亦堪認定。至被告雖稱Ａ建
      案尚有案外人謝秀玲投資500萬元乙節，而觀之被告提出
      被告華南銀行朴子分行帳戶封面及存摺內頁（見原審卷四
      第151至153頁），固可知案外人謝秀玲有於104年6月9日
      匯款500萬元至其上開帳戶內，然依被告具狀自陳其與謝
      秀玲約定自104年7月9日起至106年12月9日按月簽發面額5
      萬元之支票30張清償投資款等語（見原審卷四第136頁）
      以觀，被告與謝秀玲2人間應屬消費借貸契約，核與本案
      投資情形不同，故不將之列入Ａ建案之投資款，附此敘明
      。
   3、另被告因○○公司於104年12月29日標得○○公司公開招標之
      「嘉義縣○○市○○○段000地號合建案」，擬在乙地上興建住
      宅再銷售獲取利潤而推出Ｂ建案，為籌措Ｂ建案所需資金，
      於104年12月某日邀約己○○、乙○○、甲○○等3人於104年12
      月31日在○○○餐廳進行投資說明會，被告再委託詹益源建
      築師製作建築之格局圖和外表圖，並由被告自行製作Ｂ計
      劃書。嗣己○○、林○妃、乙○○、劉○蓮、甲○○、林○英等6人
      均依約於104年12月31日到達○○○餐廳，由被告就Ｂ計劃書
      內容加以說明後，己○○、乙○○、甲○○等3對夫妻因此決定
      參與投資並分別交付1,000萬元、1,000萬元、1,000萬元
      給被告。而被告僅將上開投資款部分支用在Ｂ建案所須給
      予○○公司之【787萬元保證金】、【4,031,325元之第一期
      款】、【8,062,650元之第二期款及遲延利息42,544元（
      此部分應扣除業經原審判決無罪確定之由戊○○投資Ｂ建案
      款項500萬元支付部分）】外，其餘投資款共14,993,481
      元【計算式：3,000萬元（實際所收投資款）－787萬（支
      付○○公司的保證金）－4,031,325元（支付○○公司的第一期
      款）－3,105,194元（支付○○公司第二期款8,062,650元及
      遲延利息4,031,325元並扣除由戊○○之投資款500萬元部分
      ，按：此部分業據原審以被告於105 年7 月21日收到戊○○
      所交付500 萬元後，即有於105 年8 月2 日支付Ｂ建案所
      需之第二期款之舉措，可認被告並無意圖為自己不法所有
      之詐欺犯意，而為無罪判決確定）＝14,993,481元】，均
      由被告全數挪用在與Ａ建案、Ｂ建案無關之○○○○酒店內部裝
      潢上等事實，業據被告供承在卷（見原審卷一第316頁；
      原審卷五第270、287至288頁），核與告訴人己○○、乙○○
      、甲○○、戊○○於原審審理時之證述相符（己○○部分見原審
      卷二第343、371至373頁；乙○○部分見原審卷二第396至39
      7頁；甲○○部分見原審卷三第9頁；戊○○部分見原審卷三第
      93頁），復有Ｂ計劃書、關於己○○之股金收據影本及領回
      股金收據各2紙、關於乙○○之股金收據影本、領回股金收
      據各2紙及支票影本1紙、關於甲○○之股金收據影本、領回
      股金收據各2紙及支票影本4紙、戊○○簽立之投資契約書影
      本1份、關於戊○○之股金收據影本、領回股金收據各1紙及
      支票影本2紙、乙地土地謄本（以上見他字卷第46至83頁
      ）、○○公司雲嘉區處108年7月19日雲嘉土開二字第108780
      4376號函檢附合建契約影本、合建案開標/決標/流標/廢
      標紀錄影本、第1期款、第2期款及第2期款遲延利息收入
      傳票繳款單影本（見原審卷三第113至133頁）存卷可稽。
      此部分之事實，足堪認定。
   4、被告及辯護人雖以前揭情詞置辯。然查：
   （1）被告為○○○公司、○○公司之實際負責人，負責該二家公
        司之營運、決策、土地建案開發、行銷及資金規劃等業
        務，為籌措上開Ａ建案所需資金，邀約告訴人己○○、乙○○、甲○○、戊○○、丁○○、丙○○參與投資Ａ建案，並提供Ａ
        計劃書，且該計劃書內容已言明投資標的為Ａ建案，並
        於Ａ計劃書內具體說明「（一）複製成功建案、分享開
        發利潤：○○○建設為擴大公司營運規模，並回饋長期以
        來支持的朋友，讓人人有機會深入參與「建設投資」，
        複製「○○000000」建案成功模式，特訂定本「個人集資
        」方案，採限量名額方式集資。……○○○建設掌握當下推
        案利基，決議擴大營運規模，維持建設業領先優勢並拉
        大同業差距，創造長期利潤，而與投資夥伴【共享成效
        】。……（三）興建標的推案優勢：……4.【由○○○建設代
        管集資】，委託○○建設團隊執行專業規劃與工程發包，
        不須費心費力，不須承擔經營責任。……（九）本案自備
        資金1億3仟萬：開放投資方式……⒉於該建案交屋後（預
        計民國106年4月）共計30個月進行獲利結算，依各自投
        資比例進行利潤分配及返還本金。……⒋投資保障：……屆
        時結案時，紅利若無達30％，也須支付30％紅利，但若超
        過30％以上，根據結算資料依比例再分配給股東。……」
        等語（見他字卷第11、14頁），復參之告訴人等提出股
        金收據、領回股金收據等均已明確表明其等所交付之款
        項係投資Ａ建案等情，亦有上開收據可參；另被告為籌
        措上開Ｂ建案所需資金，邀約告訴人己○○、乙○○、甲○○
        參與投資Ｂ建案，並提供Ｂ計劃書，且該計劃書內容已言
        明投資標的為Ｂ建案，並於Ｂ計劃書內具體說明「（一）
        複製成功建案、分享開發利潤：○○園建設為擴大公司營
        運規模，並回饋長期以來支持的朋友，讓人人有機會深
        入參與「建設投資」，複製「○○0000000期」、「○○000
        0000期」建案成功模式，特訂定本「個人集資」方案，
        採限量名額方式集資。……○○○建設掌握當下推案利基，
        決議擴大營運規模，維持建設業領先優勢並拉大同業差
        距，創造長期利潤，而與投資夥伴【共享成效】。……（
        三）興建標的推案優勢：……4.【由○○○建設代管集資】
        ，委託○○建設團隊執行專業規劃與工程發包，不須費心
        費力，不須承擔經營責任。……（九）本案自備資金1億4
        仟萬：開放投資方式……⒉於該建案交屋後（預計民國107
        年7月）共計24個月進行獲利結算，依各自投資比例進
        行利潤分配及返還本金。……⒋投資保障：……屆時結案時
        ，紅利若無達25％，也須支付25％紅利。26％紅利（另手
        寫）」等語（見他字卷第47反面、48、50頁），再佐以
        告訴人等提出之股金收據、領回股金收據等均已明確表
        明其等所交付之款項係投資Ｂ建案等情，亦有上開收據
        可參，可見被告均已允諾告訴人等就其等上開Ａ建案、Ｂ
        建案所交付之投資款將由○○○建設、○○公司【代管】，
        故依告訴人等與被告上開約定，告訴人等交付之Ａ建案
        、Ｂ建案之投資款並無因交付而移屬於○○○公司或○○公司
        或被告所有，本應使用於告訴人等所投資之標的上而為
        專案（款）專用，被告自不得混同流用或擅自挪為他用
        。又被告既因執行Ａ建案、Ｂ建案之業務而為執行業務之
        人並【代為保管】持有告訴人等所交付之投資款，其於
        持有該等財物中，未經告訴人等之同意，即擅自將其等
        之投資款挪用與Ａ建案、Ｂ建案無關之○○○○酒店內部裝潢
        費用及其他資金周轉，業經本院認定如前，被告上開挪
        用Ａ建案、Ｂ建案投資款所為，均已該當於業務侵占罪甚
        明。是被告辯稱募集時雙方並無約定專款專用，況且依
        目前社會一般建商如向外人募集資金投入建案均由建商
        統籌運用，均無專款專案運用之約定及機制云云，自無
        可採。
   （2）又Ａ計劃書與Ｂ計劃書之內容均已載明「於該建案交屋後
        進行獲利結算，依各自投資比例進行【利潤】分配及返
        還本金」之意旨，其中Ａ計劃書更記載「屆時結案時，
        【紅利】若無達30％，也須支付30％【紅利】，但若超過
        30％以上，根據【結算資料】依比例再分配給股東」，
        被告在Ａ建案亦曾以書面特別說明「本案開放約26分之1
        2提供投資，主要分享建案的【投資利潤】，並藉由各
        案【投資股東】人脈與參與擴大購屋人的廣度與深度，
        10％～12％是基本【投資的保障利潤】，【並非利息】」
        等語（見他字卷第22頁反面），核與被告LINE訊息「目
        前○○酒店接近完工，預計105年11月5日試營運，但因裝
        修及設備費用支出甚多，而銀行裝修貸款已核准1.4億
        ，但因手續審核較慢，要10月份才能核撥。因為趕工需
        要資金，因此想向各位好友【借調】資金兩個月，500
        萬元的【利息】2個月計20萬元，再加上10萬元的補貼
        ，共30萬元。希望最後階段大家能同心協力，幫忙將○○
        酒店來完美呈現。（見他字卷第84頁）」中使用【借】
        調之用語，並說明如何計算【利息】截然不同，可見被
        告與Ａ建案、Ｂ建案之投資人間係成立「投資契約」，而
        非「消費借貸契約」。是被告辯稱其係以投資名義邀集
        ，但實際上是向告訴人等借款云云，亦非可採。
   （3）又按本於合夥契約而持有合夥財產之全部或一部，就持
        有之合夥人而言，其為持有他人(合夥全體)之物，苟無
        意圖為自己或第三人不法所有之犯意，變持有為己有或
        為合夥全體以外之第三人持有，或擅自處分所持有之合
        夥財產，自不生侵占問題；反之，如持有全部或一部合
        夥財產之合夥人，有意圖為自己或第三人不法所有之犯
        意，而變持有為己有，或擅自處分自己持有之合夥財產
        ，仍非不可繩以侵占罪責（最高法院88年度台非字第31
        2號判決意旨參照）。次按業務侵占罪，係以其所侵占
        之他人所有物係因執行業務而持有，而於持有狀態繼續
        中，擅自處分，或易持有為所有之意思，而逕為所有人
        之行為；且侵占罪係即成犯，凡對自己持有之他人所有
        物，有變易持有為所有之意思時，即應構成犯罪，縱事
        後將侵占之物設法歸還，亦無解於罪名之成立（最高法
        院23年上字第1620號、43年台上字第675號判例意旨、9
        0年度台上字第1114號判決意旨參照）。查被告為○○○公
        司、○○公司之實際負責人，負責上開公司之土地開發、
        規劃興建房屋及銷售房屋等業務，為籌措上開Ａ建案、Ｂ
        建案所需資金，而邀約告訴人等人參與投資該建案，並
        與其等簽立言明投資標的為Ａ建案、Ｂ建案之合作契約書
        ，而已實際收取告訴人等為投資該建案所交付之投資款
        ，且受託以其等之投資款購地興建該建案出售，並約明
        朋分該建案出售之利潤等情，均已詳如前述，則被告自
        屬因執行業務而持有告訴人等所交付之投資款及可分配
        之銷售利潤；詎被告於持有該等財物中，違反其等所簽
        立之合作契約之約定，未經告訴人等之同意，即擅自挪
        用以Ａ建案、Ｂ建案無關之○○○○酒店內部裝潢之其他資金
        周轉費用，依前揭說明，被告所為自已該當於業務侵占
        罪甚明；被告及辯護人以該等財物係被告向告訴人借款
        ，並無約定專款專用，而認被告有調度之權限，並無侵
        占云云，自屬無據，亦詳如前述。且依前揭判例意旨，
        被告於將該等財物以變易持有為所有之意思而予以挪用
        時即已成立犯罪，縱被告有實際支付部分Ａ建案、Ｂ建案
        相關費用，或事後有意清償款項，亦無解於其業務侵占
        罪之成立。又告訴人等本件資金投入係屬投資並非借款
        ，且被告與告訴人間係屬合夥關係，而非隱名合夥，且
        被告將專案費用（收取之投資款）挪作他用，與所謂出
        名營業人將就營業上收取之款據為己有，並未分給隱名
        合夥人之情況，實屬二事，是被告主張本件為隱名合夥
        ，縱令出名營業人將該款據為己有，並未分給隱名合夥
        人，究與侵占他人所有物之條件不符，自無成立業務上
        侵占罪之可言云云，亦無可採。　　　　　　
（三）至公訴意旨雖認：被告使告訴人等投資Ａ建案、Ｂ建案，係
      施用詐術使告訴人陷於錯誤，而為上開財物之交付，應成
      立刑法第339條第1項之詐欺取財罪，惟查：
   1、觀諸Ａ計劃書「（九）本案自備資金1億3仟萬：開放投資
      方式⒈開放投資金額為新台幣：陸仟萬元整，分成12股：
      每一股金新台幣：伍佰萬元整」之內容（見他字卷第14頁
      ）、Ｂ計劃書之「（九）本案自備資金1億4仟萬：開放投
      資方式⒈開放投資金額為新台幣：柒仟伍佰萬元整，分成1
      5股：每一股金新台幣：伍佰萬元整」之內容（見他字卷
      第50頁）並對照Ａ計劃書內之投資獲利分析「投資總額及
      效益：土建成本：300,210,950、土地融資：融資金額（－
      ）180,126,570、融資利息（＋）11,472,903、實際投資總
      額1,131,557,283」（見他字卷第13頁反面）與Ｂ計劃書內
      之投資獲利分析「投資總額及效益：土建成本：205,576,
      670、土地融資：融資金額（－）73,800,000、融資利息（
      ＋）4,428,000、實際投資總額136,204,670」（見他字卷
      第49頁反面）可知，扣除對外開放投資之6,000萬、7,500
      萬元部分，其餘部分才是被告這方所需自備資金，是公訴
      人認Ａ計劃書、Ｂ計劃書上開記載足以使一般民眾認定被告
      或○○○公司或○○公司當時擁有1億3,000萬元、1億4,000萬
      元的現金足供興建案之運用，容有誤會。
   2、又被告確有在約定投資開發之Ａ建案上，積極與甲地所有
      人羅清元洽談Ａ建案之合建方案或購買甲地之事宜，並因
      此取得甲地之建築執照，復與○○營造工程股份有限公司簽
      立工程合約書，並已完成16.7％之工程進度，另向板信商
      業銀行台南分行申請融資等事實，業經證人羅清元於原審
      審理時證述屬實（見原審卷二第245至263頁、第267至269
      頁），復有土地興建協議備忘錄、被告與羅清元簽立之合
      建契約書、甲地之他項權利證明書及設定抵押契約書（見
      原審卷一第105、109至119、147至159頁）、與○○營造工
      程股份有限公司簽立工程合約書（見原審卷三第273至303
      頁）及板信商業銀行台南分行函送之授信申請書（見原審
      卷五第3至24頁）、授信額度核定通知書（見原審卷三第2
      61至263頁），並經原審向嘉義縣政府調閱關於甲地之建
      築執照卷宗核閱屬實。另被告亦有標得○○公司公開招標之
      乙地合建案，並與○○公司簽立合建契約，且陸續支付○○公
      司【787萬元保證金】、【第一期款4,031,325元】、【第
      二期款8,062,650元及遲延利息42,544元】，業經認定如
      前，則被告倘於邀約告訴人等投資時，即係意圖為自己或
      第三人不法之所有，以詐術使人將本人或第三人之物交付
      ，則被告何需於取得上開投資款後，花費時間、精神、心
      力，陸續推動上開Ａ建案及Ｂ建案，是依上情顯無從認被告
      確有何意圖為自己不法所有之詐欺犯意。
   3、從而，公訴意旨認被告有意圖為自己不法所有之詐欺犯意
      ，並有以Ａ計劃書、Ｂ計劃書記載足以使一般民眾認定被
      告或○○○公司或○○公司當時擁有1 億3,000 萬元、1
      億4,000 萬元的現金足供興建案之運用施用詐術，均屬無
      據，公訴意旨此部分所認容有所誤，附此敘明。
（四）綜上所述，本件事證已臻明確，被告確有上開業務侵占之
      犯行洵堪認定，應予依法論科。
二、論罪部分：
（一）被告行為後，刑法第336條第2項業於108年12月25日修正
      公布，並於108年12月27日生效施行。修正前刑法第336條
      第2項得併科之罰金刑數額為「3,000元以下」，並須依刑
      法施行法第1條之1第2項前段之規定換算，將所定數額提
      高30倍，而修正後刑法第336條第2項得併科之罰金刑數額
      則將以上開換算標準換算後之金額即9萬元明定於條文中
      ，是該條文之構成要件及法定刑均無變更，並無法律變更
      之情事，毋庸為新舊法之比較，應逕適用裁判時之法律即
      修正後刑法第336條第2項之規定論處。核被告就犯罪事實
      二、三所為，均係犯刑法第336條第2項之業務侵占罪。
（二）按刑事訴訟法第300條規定有罪之判決，得就起訴之犯罪
      事實，變更檢察官所引應適用之法條，即法院得就有罪判
      決，於不妨害基本事實同一之範圍內，自由認定事實，變
      更檢察官所引應適用之法條。而所謂事實同一，非謂全部
      事實均須一致，祇須其基本事實相同，其餘部分縱或稍有
      出入，亦不失為事實同一；而刑法上之侵占與詐欺，俱以
      不法手段占有領得財物，其客觀構成要件之主要事實雷同
      ，二罪復同以為自己或第三人不法之所有意圖為主觀要件
      ，同以他人之財物為客體，同為侵害財產法益之犯罪，犯
      罪構成要件亦具共通性（即共同概念），應認為具有同一
      性，從而事實審法院於基本事實同一之範圍內，將起訴書
      所引刑法第339條第1項詐欺罪，變更為同法第336條第2項
      之業務侵占罪，尚難謂有刑事訴訟法第379條第12款規定
      之未受請求之事項予以判決之違法（最高法院97年度台非
      字第375號、92年度台非字第120號判決要旨參照）。公訴
      意旨雖認被告所為係涉犯修正前刑法第339條第1項之詐欺
      取財罪嫌，惟依理由欄貳、一、（三）所述，尚無從認被
      告有詐欺之主觀犯意及施用詐術之客觀行為，公訴意旨容
      有所誤；惟依上揭說明，詐欺與侵占之犯罪方法雖略有差
      異，然其侵害性行為之內容雷同，犯罪構成要件亦具共通
      性，仍無礙其同一性，是起訴之基本社會事實同一，且本
      院已於審理時踐行告知被告及辯護人之程序，給予被告防
      禦權、為己答辯機會之保障（見本院卷第273頁），爰依
      刑事訴訟法第300條規定，就前揭犯罪事實二、三本院認
      定被告有罪部分，變更起訴法條為刑法第336條第2項之業
      務侵占罪。 
（三）又被告分別就Ａ建案先後挪用告訴人己○○、乙○○、甲○○、
      戊○○、丙○○、丁○○等6人所交付之Ａ建案投資款，就Ｂ建案
      先後挪用告訴人己○○、乙○○、甲○○等3人所交付之Ｂ建案投
      資款，而各予以侵占之行為，被害法益均相同，且係於密
      切接近之時、地實施，各行為之獨立性極為薄弱，依一般
      社會健全觀念，難以強行分開，在主觀上係基於接續之犯
      意為之，各應論以接續犯。又被告各以一行為就Ａ建案侵
      害告訴人己○○、乙○○、甲○○、戊○○、丙○○、丁○○等6人之
      財產法益，就Ｂ建案侵害告訴人己○○、乙○○、甲○○等3人之
      財產法益，均屬一行為觸犯數個業務侵占罪之同種想像競
      合，依刑法第55條規定，各應從重論以一業務侵占罪。又
      公訴意旨既已敘及告訴人丙○○有投資Ａ建案1,000萬元，雖
      經檢察官不起訴處分，惟此部分與本件犯罪事實二有接續
      犯之實質上一罪關係，本院自得併予審理，附此敘明。另
      被告就犯罪事實欄二、三所為2次業務侵占罪間，犯意個
      別，行為互殊，應分論併罰。
三、不另為無罪之諭知：
（一）公訴意旨另以：被告就前揭犯罪事實三關於Ｂ建案部分，
      犯罪金額逾14,993,481元（按即另有15,006,519元之犯罪
      金額）部分，亦涉犯刑法第339條第1項之詐欺取財罪嫌云
      云。
（二）按犯罪事實應依證據認定之，無證據不得認定犯罪事實，
      不能證明被告犯罪者，應諭知無罪之判決。刑事訴訟法第
      154條第2項、第301條第1項分別定有明文。又犯罪事實之
      認定，應憑證據，如未能發現相當證據，或證據不足以證
      明，自不能以推測或擬制之方法，以為裁判基礎；且認定
      犯罪事實所憑之證據，雖不以直接證據為限，間接證據亦
      包括在內，然而無論直接證據或間接證據，其為訴訟上之
      證明，須於通常一般之人均不致有所懷疑，而得確信其為
      真實之程度者，始得據為有罪之認定，倘其證明尚未達到
      此一程度，而有合理之懷疑存在時，即應為有利於被告之
      認定，更不必有何有利之證據（最高法院40年台上字第86
      號、76年台上字第4986號、30年上字第816號判決先例意
      旨參照）。另檢察官就被告犯罪事實，應負舉證責任，並
      指出證明之方法。刑事訴訟法第161條第1項定有明文；是
      檢察官對於起訴之犯罪事實，仍應負提出證據及說服之實
      質舉證責任，倘其所提出之證據，不足為被告有罪之積極
      證明，或其指出證明之方法，無從說服法院以形成被告有
      罪之心證，基於無罪推定之原則，自應為被告無罪判決之
      諭知（最高法院92年台上字第128號判決先例意旨參照）
      。
（三）檢察官認被告涉犯前揭犯行，無非係以前揭有罪部分之告
      訴人、證人之證述及相關書證等，資為其主要論據。
（四）經查：
   1、被告確有在約定投資開發之Ｂ建案上，支出Ｂ建案所需應給
      予○○公司之【787萬元保證金】、【4,031,325元之第一期
      款】、【8,062,650元之第二期款及遲延利息42,544元（
      此部分應扣除由戊○○投資Ｂ建案款項500萬元支付部分）】
      之事實及相關證據，均如前述，是就此部分支出金額，被
      告雖有向告訴人等收取投資款，但並未予以侵占入己，不
      構成業務侵占罪。且既被告確有支出該部分金額，使用於
      Ｂ建案上，故此部分亦應不成立詐欺取財罪。
　 2、且卷內並無證據足以證明被告有此等部分之詐欺取財行為
      ，此部分自無從對被告論以刑法第339條第1項之詐欺取財
      罪。公訴意旨所指被告上開關於Ｂ建案犯行部分，並不成
      立詐欺取財罪，惟若為有罪，因與本案有罪部分，有實質
      上一罪（接續犯）或裁判上一罪（想像競合犯）關係，故
      爰不另為無罪之諭知（至被告關於Ａ建案部分，因檢察官
      起訴被告取得投資款為4,000萬元，而實際支出已逾4,000
      萬元，故無庸為不另為無罪之諭知），附此敘明。
參、撤銷改判理由及科刑審酌事項（原判決關於犯罪事實三部分
    ）：
一、原審認被告犯業務侵占罪事證明確，予以論罪科刑，固非無
    見，惟查：若檢察官所起訴之全部事實，經法院審理結果認
    為一部不能證明犯罪或行為不罰，始須於判決理由內說明不
    另為無罪之諭知，此為犯罪事實之一部縮減(最高法院102年
    度台上字第5109號判決意旨參照)。本件檢察官起訴被告於
    於Ｂ建案部分，對於告訴人等之詐欺取財金額共為3，000萬
    元（己○○、乙○○、甲○○等3對夫妻各投資1,000萬元），原審
    變更起訴法條為業務侵占罪，且認定被告業務侵占之金額為
    14,993,481元，則就超出之15,006,519元部分，既認為不構
    成犯罪，自應就該部分不另為無罪之諭知，惟原判決漏為不
    另為無罪之諭知，尚有違誤。被告上訴意旨執前詞否認犯罪
    ，指摘原判決不當云云，雖均無理由，業如前述。惟原判決
    既有前開可議之處，自應由本院將原判決予以撤銷改判。 
二、爰以行為人責任為基礎，審酌被告前無前科，有臺灣高等法
    院本院被告前案紀錄表1份在卷可按，素行尚稱良好，因籌
    措○○公司興建Ｂ建案所需資金，進而藉機將保管告訴人己○○
    、乙○○、甲○○等3人所交付之Ｂ建案部分投資款14,993,481元
    挪作他用予以侵占，不僅罔顧告訴人等對其之信賴，更損及
    上開告訴人等之利益，其中告訴人己○○自陳其受此事影響甚
    大不僅免疫力失調身體長癬且尚須扶養4名子女，加以被告
    就Ｂ建案所侵占之款項非微，所生損害匪淺；復考量其犯後
    雖自白有擅自挪用款項之事實，然否認有何侵占犯行，迄今
    均未賠償告訴人等分文，其犯後態度亦無從為其有利之考量
    ；再暨兼衡被告於原審自陳為高中畢業之學歷，已婚，育有
    三男一女均已成年，平常係與配偶同住，近日因配偶須照顧
    外孫，故一個人居住，目前從事幫他人清洗外牆之工作，扣
    除薪資、費用外，僅有3、4萬之收入，父親已過世，母親已
    高齡93歲之家庭生活狀況，及被告雖有心推動Ｂ建案之完成
    ，惟為圖自己及○○酒店公司之利益而將侵占款項用於○○○○酒
    店內部裝修及其他資金週轉之犯罪動機、目的、手段等一切
    情狀，就其所犯業務侵占罪，量處如主文第2項所示之刑，
    並與後述上訴駁回部分（原判決關於犯罪事實二部分）定應
    執行刑為有期徒刑5年，以資儆懲。
肆、上訴駁回部分（原判決關於犯罪事實二及沒收宣告部分）：
一、原判決關於犯罪事實二部分：
（一）原審認被告業務侵占犯行之事證明確，因而適用刑法第33
      6條第2項、第55條規定，並審酌被告為籌措○○○公司開發
      興建Ａ建案所需資金，進而利用保管此集資款之機會將告
      訴人己○○、乙○○、甲○○、戊○○、丙○○、丁○○等6人所交付
      之Ａ建案部分投資款合計4,741,394元挪供他用予以侵占（
      但於Ａ建案部分，因被告於該部分之支出金額高於檢察官
      所起訴之4,000萬元，故無不另為無罪諭知之情形），不
      僅罔顧告訴人等對其之信賴，更損及上開告訴人等之利益
      ，其中告訴人己○○於原審自陳其受此事影響甚大不僅免疫
      力失調身體長癬且尚須扶養4名子女，告訴人丁○○則陳稱
      其投資款係其退休金，且本來要用於小孩留學，加以被告
      就Ａ建案、Ｂ建案所侵占之款項非微，所生損害匪淺；復考
      量其犯後雖自白有擅自挪用款項之事實，然矢口否認有何
      侵占犯行，迄今均未賠償告訴人等分文，其犯後態度亦無
      從為其有利之考量；再暨兼衡被告原審於自陳為高中畢業
      之學歷，已婚，育有三男一女均已成年，平常係與配偶同
      住，近日因配偶須照顧外孫，故一個人居住，目前從事幫
      他人清洗外牆之工作，扣除薪資、費用外，僅有3、4萬之
      收入，父親已過世，母親已高齡93歲之家庭生活狀況，及
      被告雖有心推動Ａ建案、Ｂ建案之完成，惟為圖自己及○○酒
      店公司之利益而將侵占款項用於○○○○酒店內部裝修之犯罪
      動機、目的、手段等一切情狀，量處有期徒刑2年2月，核
      其採證、認事與用法，均無違誤或不當，對各罪之量刑亦
      均適當，未違比例、公平或罪刑相當等原則。
（二）被告雖以其在主觀上確係向告訴人借款而非投資，否則豈
      有取得款項時，隨即簽發本金及利息支票交付之理，另向
      告訴人等所籌借款無專款專用之約定，推案時尚有自己資
      金，且退以言之，如該款項認係投資，則告訴人等之出資
      ，依法也祇能視為隱名合夥人而已，經兩家估價公司評估
      ○○○○酒店之現值高達11億餘萬元之鉅，已再再足以證明被
      告絕無不法之意圖，又告訴人等依法也祇能視為隱名合夥
      人而已，對於出名營業人得行使請求權外，要非直接就營
      業上收取之款項當然取得所有權。縱令出名營業人將該款
      據為己有，並未分給隱名合夥人，究與侵占他人所有物之
      條件不符，自無成立業務上侵占罪之可言云云。然此部分
      業經本院認定告訴人等本件資金投入係屬投資並非借款，
      且向告訴人等所籌借款有專款專用之約定，且被告將專案
      費用（收取之投資款）挪作他用，與所謂出名營業人將就
      營業上收取之款據為己有，並未分給隱名合夥人之情況，
      實屬二事，業如前述，是被告上開上訴理由之主張，自無
      可採。且原審於判決理由已敘述此部分認定被告犯罪事實
      所憑之證據、理由，且量刑亦已審酌前開等情及刑法第57
      條所列各款一切情狀，為其量刑責任之基礎，其認事用法
      皆無違誤，量刑亦稱妥適，並無任何偏重不當或違法之處
      。從而，上訴人即被告猶執前揭辯詞，上訴否認犯罪，指
      摘原判決不當，為無理由，此部分上訴應予駁回。
二、原判決關於沒收部分：
（一）原判決以被告犯罪事證明確，就沒收部分敘明：告訴人己○○、乙○○、甲○○、戊○○、丁○○及丙○○等6 人為投資上開A 
      建案之投資款共5,000 萬元，經扣除支出A 建案之工程款
      37,258,606元及支付羅清元取得甲地之部分費用800 萬元
      外，其餘投資款共4,741,394 元均全數予以侵占而擅自挪
      供他用，業如前述，是被告就此部分犯罪之不法所得即為
      4,741,394 元；另告訴人己○○、乙○○、甲○○就B 建案之投
      資款共3,000 萬元，經扣除支付○○公司之【787 萬元保證
      金】、【4,031,325 元之第一期款】、【8,062,650 元之
      第二期款及遲延利息42,544元（此部分應扣除由戊○○下開
      投資款500 萬元支付部分）】外，其餘投資款共14,993,4
      81元均全數予以侵占而擅自挪供他用，亦如前述，是被告
      就此部分犯罪之不法所得即為14,993,481元，且經核上開
      犯罪所得（4,741,394 ＋14,993,481元=1,9734,875），均
      無刑法第38條之2 第2 項所定之得不宣告沒收或追徵或得
      予酌減之情形，應依刑法第38條之1 第1項、第3 項規定
      宣告沒收，如全部或一部不能沒收或不宜執行沒收時，追
      徵其價額。
（二）經核原審此部分沒收之諭知亦屬妥適，且沒收具有獨立性，而非刑罰（從刑），是被告此部分之上訴，並無理由，亦應予駁回。
據上論斷，應依刑事訴訟法第368條、第369條第1項前段、第364
條、第299條第1項前段、第300條，刑法第336條第2項、第55條
、第51條第5款，刑法施行法第1條之1第1項，判決如主文。
本案經臺灣嘉義地方檢察署檢察官詹喬偉提起公訴，臺灣高等檢
察署臺南檢察分署檢察官蘇南桓到庭執行職務。　　　
中　　華　　民　　國　　109 　年　　12　　月　　16　　日
                  刑事第四庭    審判長法  官  郭玫利
                                      法  官  蔡廷宜
                                      法  官  曾子珍
以上正本證明與原本無異。
不得上訴。
　　　　　　　　　　　　　　　　　　　書記官  李淑惠
中　　華　　民　　國　　109 　年　　12　　月　　16　　日
附錄本案論罪科刑法條：
中華民國刑法第336 條
對於公務上或因公益所持有之物，犯前條第1 項之罪者，處1 年
以上7 年以下有期徒刑，得併科15萬元以下罰金。
對於業務上所持有之物，犯前條第1 項之罪者，處6 月以上5 年
以下有期徒刑，得併科9 萬元以下罰金。
前二項之未遂犯罰之。